【裁判字號】    98,訴,451
【裁判日期】    980626
【裁判案由】    違反公司法等
【裁判全文】
臺灣臺南地方法院刑事判決               98年度訴字第451號
公  訴  人  臺灣臺南地方法院檢察署檢察官
被      告  丁○○
            甲○○
上列被告等因違反商業會計法等案件，經檢察官提起公訴（97年
度偵字第1504號），被告等於準備程序中就被訴事實為有罪之陳
述，經本院合議庭裁定由受命法官改依簡式審判程序審理，判決
如下：
    主  文
丁○○共同連續犯商業會計法第七十一條第一款之填製不實罪，
處有期徒刑拾月，減為有期徒刑伍月，如易科罰金，以銀元參佰
元折算壹日。
甲○○共同連續犯商業會計法第七十一條第一款之填製不實罪，
處有期徒刑柒月，減為有期徒刑參月又拾伍日，如易科罰金，以
銀元參佰元折算壹日。
    犯罪事實及證據名稱
一、本件犯罪事實及證據，除附件（即檢察官起訴書）所示犯罪
    事實第1頁第5行之「竟共同基於違反公司法犯意」改為「竟
    共同基於違反公司法及使公務員將不實事項登載於其所掌管
    之公文書之犯意聯絡」；犯罪事實第1頁第7行之「取得存款
    證明文件作為資本金額證明，再由胡淑蓮於92年8月22日，
    代向臺南縣政府辦理聯進公司之設立登記。」改為「取得存
    款證明文件作為申請設立登記所需之資金證明，藉以表示聯
    進公司已收足股款，旋將上述資料交予胡淑蓮，用以虛偽表
    示聯進公司股東有繳納所應繳之股款，亦即虛偽表示乙○○
    出資100萬元之聯進公司已籌足設立資本額等情；丁○○再
    將上開存摺連同內容不實之股東繳納股款等資料，推由胡淑
    蓮將聯進公司之設立登記申請書、公司章程、股東名簿等相
    關資料，於92年8月間，持之向主管機關即經濟部中部辦公
    室申請公司設立登記及向臺南市政府申請營利事業登記證，
    而經濟部中部辦公室承辦公務員於形式上之審查後，於92年
    8 月6日以經授中字第09232481 950號核准設立登記，臺南
    市政府於92年8月22日並核發營利事業登記證予聯進公司（
    統一編號00000000號），足生損害於主管機關就公司登記設
    立審查之正確性，而上述金額嗣後並未有任何回補之情形。
    」；犯罪事實第2頁第3行之「以詐術逃漏稅捐」改為「幫助
    逃漏稅捐」；犯罪事實第2頁第7行之「再於94年5月13日」
    改為「再於94年4月18日，由經濟部中部辦公室承辦以經授
    中字第09431983400號核准登記」；證據部分增加被告丁○○、被告甲○○於審理中之自白外，餘均引用附件之記載（
    同案被告乙○○所犯公司法第9條第1項之未繳納股款罪及刑
    法第214條之使公務員登載不實罪部分，由本院另為審結，
    附為說明）。
二、按統一發票本質上亦係刑法第215條之文書，惟統一發票既
    屬會計憑證，而商業會計法第71條第1款之不實填載會計憑
    證罪，原即含有業務上登載不實之本質，與刑法第215條業
    務上文書登載不實罪均規範處罰同一之登載不實行為，屬法
    規競合，且前者為後者之特別規定，依特別法優於普通法原
    則，應優先適用商業會計法第71條第1款規定論處（最高法
    院92年度臺上字第6171號、第725號判決、94年度臺非字第
    98號判決意旨參照）。另起訴書雖漏論被告丁○○所犯刑法
    第214條之使公務員登載不實罪，惟公司之申請登記，主管
    機關僅須形式審查，倘其申請形式上合於規定，即應准予登
    記，則行為人如有明知為不實之事項，而使公務員登載於職
    務上所掌之公文書，足以生損害於公眾或他人者，即有刑法
    第214條之適用（最高法院96年6月12日96年度第5次刑事庭
    會議決議內容參照），從而，被告丁○○、同案被告乙○○
    等人明知被告丁○○並未實際繳納聯進公司之股款，竟仍虛
    偽存入款項，據以製作繳納股款證明，使經濟部中部辦公室
    承辦公務員將聯進公司股東已收足股款之不實事項登載於職
    務上所掌之登記簿上，揆諸上開說明，自應構成刑法第214
    條之使公務員登載不實罪。又刑法第214條之使公務員登載
    不實罪，係在保護一般公共信用，除行為人已為不實之申請
    外，尚待該管公務員將之登載於職務上所掌之公文書，始足
    成立；至於公司法第9條第一項前段之罪，係在防止虛設公
    司及防範經濟犯罪，只要行為人提出不實之申請，即足成立
    ，不以該管公務員已登載於職務上所掌之公文書為必要，二
    者之犯罪構成要件並不相同，屬一行為觸犯數罪名之想像競
    合犯，應依刑法第55條規定，從較重之公司法第9條第1項之
    罪處斷（最高法院96年7月10日第7次刑事庭會議決議內容參
    照）。至於起訴書所犯法條欄認為被告甲○○上開所為另涉
    犯稅捐稽徵法第41條詐術逃漏稅捐罪嫌，應係誤載，附為說
    明，另被告丁○○、被告甲○○為本件行為後，中華民國九
    十六年罪犯減刑條例已於九十六年六月十五日修正，並於同
    年七月十六日施行，因被告二人所犯上開犯行之犯罪時間在
    九十六年四月二十四日以前，並經本院宣告一年六月以下之
    有期徒刑，依該條例第二條第一項第三款之規定，應予減刑
    ，故被告二人所處之刑，應減其刑期二分之一後，併諭知易
    科罰金之折算標準。而刑法第四十一條有關易科罰金折算標
    準之規定，業於九十四年二月二日修正公布，並自九十五年
    七月一日起施行，修正前刑法第四十一條第一項前段及罰金
    罰鍰提高標準條例第二條（現已刪除）係規定以銀元一百元
    至三百元折算一日（即以新臺幣三百元至九百元折算一日）
    ，而現行刑法第四十一條第一項前段則規定以新臺幣一千元
    、二千元或三千元折算一日，是經比較修正前、後之易科罰
    金折算標準，應以被告二人行為時即修正前之規定，較有利
    於被告，故本件應適用修正前刑法第四十一條第一項前段之
    規定，定其諭知易科罰金之折算標準。
三、依刑事訴訟法第273條之1第1項、第299條第1項、第310條之
    2、第454條第2項，公司法第9條第1項，商業會計法第71條
    第1款（修正前）、稅捐稽徵法第43條第1項，刑法第2條第1
    項前段、第11條前段、第28條、第31條第1項、第56條（修
    正前）、第214條、第55條（修正前）、第41條第1項前段（
    修正前），刑法施行法第1條之1第1項、第2項前段，罰金罰
    鍰提高標準條例第2條（廢止前），中華民國九十六年罪犯
    減刑條例第2條第1項第3款、第7條、第9條，判決如主文。
    又本判決係依刑事訴訟法第310條之2及第454條所製作之簡
    化判決，依法僅需記載犯罪事實、證據名稱及應適用之法條
    ，並得以簡略方式為之，如認定之犯罪事實、證據及應適用
    之法條，與檢察官聲請簡易判決處刑書或起訴書之記載相同
    者，得引用之，附此敘明。
本案經檢察官丙○○到庭執行職務。
中    華    民    國    98    年    6     月    26    日
                  刑事第十庭  法  官  盧鳳田
以上正本證明與原本無異。
如不服本判決應於收受本判決後10日內向本院提出上訴書狀，並
應敘述具體理由。其未敘述上訴理由者，應於上訴期間屆滿後20
日內向本院補提理由書狀（均須按他造當事人之人數附繕本）「
切勿逕送上級法院」。
                              書記官  黃憶筑
中    華    民    國    98    年    6     月    26    日
附錄本件論罪科刑法條:
公司法第9條第1項：
公司應收之股款，股東並未實際繳納，而以申請文件表明收足，
或股東雖已繳納而於登記後將股款發還股東，或任由股東收回者
，公司負責人各處5年以下有期徒刑、拘役或科或併科新臺幣50
萬元以上250萬元以下罰金。
第1項裁判確定後，由檢察機關通知中央主管機關撤銷或廢止其
登記。但裁判確定前，已為補正或經主管機關限期補正已補正者
，不在此限。
修正前商業會計法第71條第1款：
商業負責人、主辦及經辦會計人員或依法受託代他人處理會計事
務之人員有下列情事之一者，處五年以下有期徒刑、拘役或科或
併科新臺幣15萬元以下罰金：
一、以明知為不實之事項，而填製會計憑證或記入帳冊。
稅捐稽徵法第43條第1項：
教唆或幫助犯第41條或第42條之罪者，處3年以下有期徒刑、拘
役或科新台幣6萬元以下罰金。
刑法第214條：
明知為不實之事項，而使公務員登載於職務上所掌之公文書，足
以生損害於公眾或他人者，處三年以下有期徒刑、拘役或五百元
以下罰金。


司法院資訊處製作；財團法人民間司法改革基金會備份。
